---
title: "analisis_estadísticos_resultados_blast"
output: html_document
date: "2026-03-31"
---

```{r setup, include=FALSE}
knitr::opts_chunk$set(echo = TRUE)
library(here)
library(tidyverse)
library(insect)
library(taxonomizr)
library(spider)
library(ape)
```

# Usage: Rscript parse_blast.r <blast_output>

```{blast generar lineages.txt}
#Para cada carpeta generamos un archivo lineages.txt que luego concatenamos ya que solo nos interesa tener uno. 
awk '{print $9}' 03_blast_results/123/output_*  | sort | uniq | taxonkit  reformat -I 1 -f "{K};{p};{c};{o};{f};{g};{s}" > lineages_123.txt 
awk '{print $9}' 03_blast_results/12/output_*  | sort | uniq | taxonkit  reformat -I 1 -f "{K};{p};{c};{o};{f};{g};{s}" > lineages_12.txt 
lineages_123.txt lineages_12.txt | sort -u > all_lineages.txt
```


Para leer los archivos RDS:

```{r read RDS files}
#Estos son los archivos rds antes del LCA -> pidents
join_123_all <- readRDS(here("05_blast_results/join_123_all_v2.rds"))
join_123_all <- join_123_all |> 
  mutate(across(c(qlen, slen, length, evalue, pident, bitscore), as.numeric))


join_12_all <- readRDS(here("05_blast_results/join_12_all_v3.rds"))
join_12_all <- join_12_all |> 
  mutate(across(c(qlen, slen, length, evalue, pident, bitscore), as.numeric)) 

#Los archivos después del LCA -> comparar precisión taxonómica + bitscores
join_123 <- read_csv(here("05_blast_results/join_good_123.csv"))
join_123 <- join_123 |> 
  mutate(across(c(qlen, slen, length, evalue, pident, bitscore), as.numeric))

join_12 <- read_csv(here("05_blast_results/join_good_123.csv"))
join_12 <- join_12 |> 
  mutate(across(c(qlen, slen, length, evalue, pident, bitscore), as.numeric)) 


```

```{r obsevaciones de datos raros}
rare_cases_12 <- join_12_all |> 
  filter(precision=="phylum") |> 
  filter(pident>90)

species_blocked <- join_12_all |> 
  filter(blocked_rank == "species") |> 
  filter(pident>90)

no_species_blocked <- join_12_all |> 
  filter(!blocked_rank == "species") |>
  filter(pident>90)

class_research <- join_12_all |>
    filter(blocked_rank == "class", precision == "Worse") |>
    select(qseqid, pident, assigned_species, assigned_genus, assigned_family, 
          assigned_order, true_family, true_order) |>
    arrange(desc(pident)) 

family_research <- join_12_all |>
    filter(blocked_rank == "family", precision == "Worse") |>
    select(qseqid, pident, assigned_species, assigned_genus, assigned_family, 
            assigned_order, true_family, true_order) |>
    arrange(desc(pident)) 


#Mirar lo mismo para 123:
rare_cases_123 <- join_123_all |> 
  filter(precision=="phylum") |> 
  filter(pident>90)

no_species_blocked_123 <- join_123_all |> 
  filter(!blocked_rank == "species") |>
  filter(pident>90)

join_123_all |>
    filter(blocked_rank == "class", precision == "Worse") |>
    select(qseqid, pident, assigned_species, assigned_genus, assigned_family, 
          assigned_order, true_family, true_order) |>
    arrange(desc(pident)) -> class_research_123

join_123_all |>
    filter(blocked_rank == "family", precision == "Worse") |>
    select(qseqid, pident, assigned_species, assigned_genus, assigned_family, 
            assigned_order, true_family, true_order) |>
    arrange(desc(pident)) -> family_research_123
```


Con los resultados completos (antes del LCA), podemos hacer unos boxplots para comparar los pidents entre 123 y 12:

```{r boxplots pidents para db 12}
join_12_all <- join_12_all |> 
  mutate(precision=case_when(
    precision == "Worse"   ~ "Unassigned",
    precision=="kingdom" ~ "Worse",
    .default=precision))
  
blocked_to_next_level <- c(
  "species" = "genus",
  "genus"   = "family",
  "family"  = "order",
  "order"   = "class",
  "class"   = "phylum"
)

precision_levels <- c("genus", "family", "order", "class", "phylum", "Worse", "Unassigned")

plot_data_12 <- join_12_all |>
  filter(!is.na(pident), !is.na(blocked_rank), !is.na(precision)) |>
  mutate(
    pident       = as.numeric(pident),
    blocked_rank = factor(blocked_rank, levels = names(blocked_to_next_level)),
    next1        = unname(blocked_to_next_level[as.character(blocked_rank)]),
    precision_group = if_else(precision == next1, next1, "Worse"),
    precision_group = factor(precision_group, levels = c("genus", "family", "order", "class", "phylum", "Worse", "Unassigned"))
  )

ggplot(plot_data_12, aes(x = blocked_rank, y = pident, fill = precision_group)) +
  geom_boxplot(outlier.size = 0.5, outlier.alpha = 0.4, width = 0.6,
               position = position_dodge(width = 0.75)) +
  scale_fill_manual(
    values = c(
      "genus"  = "darkolivegreen3",
      "family" = "lightskyblue2",
      "order"  = "plum1",
      "class"  = "sienna1",
      "phylum" = "yellow3",
      "Worse"  = "#E05C5C"
    ),
    name = "Precisión"
  ) +
  scale_y_continuous(limits = c(80, 100), breaks = seq(80, 100, by = 5)) +
  labs(
    x     = "Rango bloqueado",
    y     = "pident (%)"
  ) +
  theme_bw(base_size = 12) +
  theme(
    legend.position  = "right",
    panel.grid.minor = element_blank()
  )

ggsave(here("boxplot_pident_12.pdf", width = 14, height = 8, dpi = 300))
```

```{r boxplots pident para db 123}
join_123_all <- join_123_all |> 
  mutate(precision=case_when(
    precision == "Worse"   ~ "Unassigned",
    precision=="kingdom" ~ "Worse",
    .default=precision))
  
blocked_to_next_level <- c(
  "species" = "genus",
  "genus"   = "family",
  "family"  = "order",
  "order"   = "class",
  "class"   = "phylum"
)

precision_levels <- c("genus", "family", "order", "class", "phylum", "Worse", "Unassigned")

plot_data_123 <- join_123_all |>
  filter(!is.na(pident), !is.na(blocked_rank), !is.na(precision)) |>
  mutate(
    pident       = as.numeric(pident),
    blocked_rank = factor(blocked_rank, levels = names(blocked_to_next_level)),
    next1        = unname(blocked_to_next_level[as.character(blocked_rank)]),
    precision_group = if_else(precision == next1, next1, "Worse"),
    precision_group = factor(precision_group, levels = c("genus", "family", "order", "class", "phylum", "Worse", "Unassigned"))
  )

ggplot(plot_data_123, aes(x = blocked_rank, y = pident, fill = precision_group)) +
  geom_boxplot(outlier.size = 0.5, outlier.alpha = 0.4, width = 0.6,
               position = position_dodge(width = 0.75)) +
  scale_fill_manual(
    values = c(
      "genus"  = "darkolivegreen3",
      "family" = "lightskyblue2",
      "order"  = "plum1",
      "class"  = "sienna1",
      "phylum" = "yellow3",
      "Worse"  = "#E05C5C"
    ),
    name = "Precisión"
  ) +
  scale_y_continuous(limits = c(80, 100), breaks = seq(80, 100, by = 5)) +
  labs(
    x     = "Rango bloqueado",
    y     = "pident (%)"
  ) +
  theme_bw(base_size = 12) +
  theme(
    legend.position  = "right",
    panel.grid.minor = element_blank()
  )

ggsave(here("boxplot_pident_123.pdf", width = 14, height = 8, dpi = 300))
```


```{r hacer unas gráficas rápidas}
join_123 <- join_123 |>
  mutate(precision=case_when(
    precision == "Worse"   ~ "Unassigned",
    precision=="kingdom" ~ "Worse",
    .default=precision))
df_counts_123 <- join_123 |> 
  mutate(across(c(pident, evalue), as.numeric)) |> 
  
  filter(!(blocked_rank == "genus" & precision == "species")) |> 
  
  count(blocked_rank, precision) |> 
  mutate(
    precision = factor(precision, levels = c("species", "genus", "family", "order", "class", "phylum", "Worse", "Unassigned")),
    blocked_rank = factor(blocked_rank, levels = c("no_block", "species", "genus", "family", "order", "class"))
  ) |> 

  filter(!is.na(precision)) |> 
  filter(!is.na(blocked_rank)) |> 
  mutate(
    precision = forcats::fct_drop(precision),
    blocked_rank = forcats::fct_drop(blocked_rank)
  )
  

ggplot(df_counts_123, aes(x = blocked_rank, y = n, fill = precision)) +
  geom_col() + 
  theme_minimal() +
  labs(
    x = "Rango Bloqueado",
    y = "Número de resultados",
    fill = "Precisión alcanzada"
  ) +
  scale_x_discrete(drop = TRUE) +
  scale_fill_brewer(palette = "Spectral", drop = TRUE)
ggsave(here("06_Graphs/apilado_123.pdf"))

```

```{r}
join_12 <- join_12 |>
  mutate(precision=case_when(
    precision == "Worse"   ~ "Unassigned",
    precision=="kingdom" ~ "Worse",
    .default=precision))
df_counts_12 <- join_12 |> 
  mutate(across(c(pident, evalue), as.numeric)) |> 
  
  filter(!(blocked_rank == "genus" & precision == "species")) |> 
  
  count(blocked_rank, precision) |> 
  mutate(
    precision = factor(precision, levels = c("species", "genus", "family", "order", "class", "phylum", "Worse", "Unassigned")),
    blocked_rank = factor(blocked_rank, levels = c("no_block", "species", "genus", "family", "order", "class"))
  ) |> 

  filter(!is.na(precision)) |> 
  filter(!is.na(blocked_rank)) |> 
  mutate(
    precision = forcats::fct_drop(precision),
    blocked_rank = forcats::fct_drop(blocked_rank)
  )
  

ggplot(df_counts_12, aes(x = blocked_rank, y = n, fill = precision)) +
  geom_col() + 
  theme_minimal() +
  labs(
    x = "Rango Bloqueado",
    y = "Número de resultados",
    fill = "Precisión alcanzada"
  ) +
  scale_x_discrete(drop = TRUE) +
  scale_fill_brewer(palette = "Spectral", drop = TRUE)
ggsave(here("06_Graphs/apilado_12.pdf"))
```
Vamos a tratar de graficar esto de una mejor manera posible:

```{r}
join_123 <- join_123 |>
  mutate(precision=case_when(
    precision == "Worse"   ~ "Unassigned",
    precision=="kingdom" ~ "Worse",
    .default=precision))
df_counts_123 <- join_123 |> 
  mutate(across(c(pident, evalue), as.numeric)) |> 
  filter(!(blocked_rank=="genus" & precision=="species")) |> 
  count(blocked_rank, precision) |> 
  mutate(
    precision = factor(precision, levels = rev(c("genus", "family", "order", "class", "phylum", "Worse", "Unassigned"))),
    blocked_rank = factor(blocked_rank, levels = c("species", "genus", "family", "order", "class"))
  )

ggplot(df_counts_123, aes(x = blocked_rank, y = precision, size = n, fill = precision)) +
  geom_point(shape = 21, color = "grey40", alpha = 0.8) + 
  scale_size_continuous(range = c(1, 16)) + 
  scale_fill_brewer(palette = "Spectral", guide = "none") +
  theme_minimal() +
  labs(
    x = "Rango Bloqueado",
    y = "Precisión alcanzada",
    size = "Número de hits"
  ) +
  theme(
    panel.grid.major = element_line(color = "grey90"),
    panel.grid.minor = element_blank()
  )
ggsave(here("Gráficas/burbujitas_123.pdf"))
```

```{r}
join_12 <- join_12 |>
  mutate(precision=case_when(
    precision == "Worse"   ~ "Unassigned",
    precision=="kingdom" ~ "Worse",
    .default=precision))
df_counts_12 <- join_12 |> 
  mutate(across(c(pident, evalue), as.numeric)) |> 
  filter(!(blocked_rank=="genus" & precision=="species")) |> 
  count(blocked_rank, precision) |> 
  mutate(
    precision = factor(precision, levels = rev(c("genus", "family", "order", "class", "phylum", "Worse", "Unassigned"))),
    blocked_rank = factor(blocked_rank, levels = c("species", "genus", "family", "order", "class"))
  )

ggplot(df_counts_12, aes(x = blocked_rank, y = precision, size = n, fill = precision)) +
  geom_point(shape = 21, color = "grey40", alpha = 0.8) + 
  scale_size_continuous(range = c(3, 20)) + 
  scale_fill_brewer(palette = "Spectral", guide = "none") +
  theme_minimal() +
  labs(
    x = "Rango Bloqueado",
    y = "Precisión alcanzada",
    size = "Número de hits"
  ) +
  theme(
    panel.grid.major = element_line(color = "grey90"),
    panel.grid.minor = element_blank()
  )
ggsave(here("Gráficas/burbujitas_12.pdf"))
```



Necesitamos primero contar cuántas especies tenemos y mantener solamente las secuencias que pertenezcan a especies con 3 representantes o más.
```{r}
seqs <- seqinr::read.fasta(here("data/data_123/combined_123.fasta"),
                            seqtype      = "DNA",
                            as.string    = TRUE,
                            whole.header = TRUE)

# Se extran los nombres específicos
headers <- names(seqs)
species <- sub("^[^ ]+ ", "", headers)
lengths <- nchar(unlist(seqs))

# Se filtran secuencias x tamaño (otra vez)
keep_len <- lengths >= 250 & lengths <= 400
seqs_len <- seqs[keep_len]
sp_len   <- species[keep_len]
hd_len   <- headers[keep_len]
cat("Después de filtrar por longitud quedan:", length(seqs_len), "secuencias")

# No podemos hacer el alineamiento cuando solo hay 1 seq por especie
counts   <- table(sp_len)
sp_keep  <- names(counts[counts >= 3])
keep_sp  <- sp_len %in% sp_keep
seq_final <- seqs_len[keep_sp]
sp_final  <- sp_len[keep_sp]
hd_final  <- hd_len[keep_sp]

cat("Filtrado >=3 secuencias por especie. Quedan:", length(seq_final), "secuencias")
cat("Especies únicas:           ", length(unique(sp_final)), "\n")

# Nuevo FASTA para el alineamiento
seqinr::write.fasta(sequences = seq_final,
                    names     = hd_final,
                    file.out  = here("Query_calanoida/calanoida_leray_filtered_123.fasta"))

```

Para las distancias entre congéneres habría que ver si dentro de este "dataset" hay géneros con al menos 2 especies:

El alineamiento se hace con MAFFT:

```{bash}
#!/bin/bash
INPUT_FASTA=$1
OUTPUT_FASTA=$2
mafft --retree 2 --maxiterate 100 "$INPUT_FASTA"> "$OUTPUT_FASTA"
```

Ahora que tenemos los resultados podemos analizarlos con el paquete de R spider.
Primero se requiere de un vector con el nombre de las especies.

```{r vector con el nombre de las especies}
#Primero leemos el archivo FASTA de manera a definirlo como un DNAbin usando ape:

calanoida_aligned_123 <- read.FASTA(here("Query_calanoida/calanoida_aligned_123.fasta"))
calanoida_aligned_12 <- read.FASTA(here("Query_calanoida/calanoida_aligned_12.fasta"))

spp_full <- sub("^\\S+\\s+", "", names(calanoida_aligned_123))
spp_2pos <- sub("^\\S+\\s+", "", names(calanoida_aligned_12))

```

Ahora que tenemos el vector podemos calcular las distancias intra e interespecíficas:

```{r calcular distancias}
#Primero necesitamos una matriz de distancias que se puede hacer con la función dist.dna de ape.
dist_full <- dist.dna(calanoida_aligned_123, model = "K81", pairwise.deletion = TRUE)
dist_2pos <- dist.dna(calanoida_aligned_12, model = "K81", pairwise.deletion = TRUE)

#Ahora que tenemos las distancias podemos aplicar la función sppDist que requiere de una matriz de distancias y de un vector de especies:
#Lo que calculamos es distancia intraespecífica (quitamos la distancia inter ya que representa la distancia de todo contra todo) y distancia con el "Nearest neighbour".

intra_full <- sppDist(dist_full, spp_full)$intra
intra_2pos <- sppDist(dist_2pos, spp_2pos)$intra

# Convertir a matriz
dist_mat_full <- as.matrix(dist_full)
dist_mat_2pos <- as.matrix(dist_2pos)

#Calculamos para obtener la distancia mínima interespecífica -> Meier et al., 2008. 
min_interspecific <- function(dist_mat, spp) {
  n <- nrow(dist_mat)
  min_inter <- numeric(n)
  names(min_inter) <- rownames(dist_mat)
  for (i in seq_len(n)) {
    # Calculamos distancias únicamente entre especies diferentes (no tienen porqué ser del mismo género, mantenemos la mínima para no sobreestimar dist interespecífica)
    diff_spp <- dist_mat[i, spp != spp[i]]
    min_inter[i] <- if (length(diff_spp) > 0) min(diff_spp, na.rm = TRUE) else NA
  }
  return(min_inter)
}

nn_full <- min_interspecific(dist_mat_full, spp_full)
nn_2pos <- min_interspecific(dist_mat_2pos, spp_2pos)

```

```{r combinar los datos }
# Construir dataframe combinado para ambas bases de datos
df_dist <- data.frame(
  distance = c(
    intra_full, nn_full,
    intra_2pos, nn_2pos
  ),
  type = c(
    rep("intraspecific",       length(intra_full)),
    rep("nearest_neighbour",    length(nn_full)),
    rep("intraspecific",       length(intra_2pos)),
    rep("nearest_neighbour",    length(nn_2pos))
  ),
  database = c(
    rep("123",    length(intra_full) + length(nn_full)),
    rep("12",    length(intra_2pos) + length(nn_2pos))
  )
)

df_dist$database <- factor(df_dist$database, levels = c("123", "12"))
df_dist$type     <- factor(df_dist$type,     levels = c("intraspecific", "nearest_neighbour"))

#Y ahora graficamos:
ggplot(df_dist, aes(x = distance, fill = type, color = type)) +
  geom_density(alpha = 0.5) +
  xlim(0,0.6) +
  facet_wrap(~ database, ncol = 1) +
  scale_fill_manual(values = c(
    "intraspecific"    = "#e74c3c",
    "nearest_neighbour" = "#f1c40f"
  )) +
  scale_color_manual(values = c(
    "intraspecific"    = "#c0392b",
    "nearest_neighbour" = "#d4ac0d"
  )) +
  labs(
    x     = "Distancia genética (K2P)",
    y     = "Densidad",
    fill  = NULL,
    color = NULL
  ) +
  theme_classic(base_size = 12) +
  theme(
    legend.position = "top",
    strip.text      = element_text(face = "bold")
  )

#ggsave(here("Gráficas/capacidad_discriminatoria.pdf"), width = 7, height = 8)

```

Y ahora por último nos gustaría ver una comparación del bitscore:

```{r comparar bitscores}
#Primero hay que unir los dos dfs por lo que hay que crear identificadores únicos:
join_123 <- join_123 |> 
mutate(unique_id = paste0(qseqid, "_", accession, "_block_", blocked_rank), .before = 2)


join_12 <- join_12 |> 
mutate(unique_id = paste0(qseqid, "_", accession, "_block_", blocked_rank), .before= 2)

join_123 <- join_123 |> distinct(unique_id, .keep_all = TRUE)
join_12 <- join_12 |> distinct(unique_id, .keep_all = TRUE)



df_combined <- left_join(join_123, join_12, by = "unique_id", suffix = c("_full", "_pos12"))
df_combined$blocked_rank_full<- factor(df_combined$blocked_rank_full, levels =c("species", "genus", "family", "order", "class"))

ggplot(df_combined, aes(x = bitscore_full, y = bitscore_pos12, color = blocked_rank_full)) +
  geom_point(alpha = 0.3, size= 0.2) +
  geom_abline(slope = 1, intercept=0, linetype = "dashed", color = "red") +
  facet_wrap(~blocked_rank_full) + 
  theme_bw() +
  guides(color = "none")
ggsave(here("Gráficas/bitscore.pdf"))
```

