---
title: "analisis_estadísticos_resultados_blast"
output: html_document
date: "2026-03-31"
---

```{r setup, include=FALSE}
knitr::opts_chunk$set(echo = TRUE)
library(here)
library(tidyverse)
library(spider)
library(ape)

```

Necesitamos primero contar cuántas especies tenemos y mantener solamente las secuencias que pertenezcan a especies con 3 representantes o más.

```{r}
seqs <- seqinr::read.fasta(here("02_Raw_data/Query_data/data_123/combined_123.fasta"),
                            seqtype      = "DNA",
                            as.string    = TRUE,
                            whole.header = TRUE)

# Se extran los nombres específicos
headers <- names(seqs)
species <- sub("^[^ ]+ ", "", headers)
lengths <- nchar(unlist(seqs))

# Se filtran secuencias x tamaño (otra vez)
keep_len <- lengths >= 250 & lengths <= 400
seqs_len <- seqs[keep_len]
sp_len   <- species[keep_len]
hd_len   <- headers[keep_len]
cat("Después de filtrar por longitud quedan:", length(seqs_len), "secuencias")

# No podemos hacer el alineamiento cuando solo hay 1 seq por especie
counts   <- table(sp_len)
sp_keep  <- names(counts[counts >= 3])
keep_sp  <- sp_len %in% sp_keep
seq_final <- seqs_len[keep_sp]
sp_final  <- sp_len[keep_sp]
hd_final  <- hd_len[keep_sp]

cat("Filtrado >=3 secuencias por especie. Quedan:", length(seq_final), "secuencias")
cat("Especies únicas:           ", length(unique(sp_final)), "\n")

# Nuevo FASTA para el alineamiento
seqinr::write.fasta(sequences = seq_final,
                    names     = hd_final,
                    file.out  = here("99_Query_calanoida/calanoida_leray_filtered_123.fasta"))

```

Para las distancias entre congéneres habría que ver si dentro de este "dataset" hay géneros con al menos 2 especies:

El alineamiento se hace con MAFFT:

```{bash}
#!/bin/bash
INPUT_FASTA=$1
OUTPUT_FASTA=$2
mafft --retree 2 --maxiterate 100 "$INPUT_FASTA"> "$OUTPUT_FASTA"
```

Ahora que tenemos los resultados podemos analizarlos con el paquete de R spider.
Primero se requiere de un vector con el nombre de las especies.

```{r vector con el nombre de las especies}
#Primero leemos el archivo FASTA de manera a definirlo como un DNAbin usando ape:

calanoida_aligned_123 <- read.FASTA(here("99_Query_calanoida/calanoida_aligned_123.fasta"))
calanoida_aligned_12 <- read.FASTA(here("99_Query_calanoida/calanoida_aligned_12.fasta"))

spp_full <- sub("^\\S+\\s+", "", names(calanoida_aligned_123))
spp_2pos <- sub("^\\S+\\s+", "", names(calanoida_aligned_12))

```

Ahora que tenemos el vector podemos calcular las distancias intra e interespecíficas:

```{r calcular distancias}
#Primero necesitamos una matriz de distancias que se puede hacer con la función dist.dna de ape.
dist_full <- dist.dna(calanoida_aligned_123, model = "K80", pairwise.deletion = TRUE)
dist_2pos <- dist.dna(calanoida_aligned_12, model = "K80", pairwise.deletion = TRUE)

#Ahora que tenemos las distancias podemos aplicar la función sppDist que requiere de una matriz de distancias y de un vector de especies:
#Lo que calculamos es distancia intraespecífica (quitamos la distancia inter ya que representa la distancia de todo contra todo) y distancia con el "Nearest neighbour".

intra_full <- sppDist(dist_full, spp_full)$intra
intra_2pos <- sppDist(dist_2pos, spp_2pos)$intra

# Convertir a matriz
dist_mat_full <- as.matrix(dist_full)
dist_mat_2pos <- as.matrix(dist_2pos)

#Calculamos para obtener la distancia mínima interespecífica -> Meier et al., 2008. 
min_interspecific <- function(dist_mat, spp) {
  n <- nrow(dist_mat)
  min_inter <- numeric(n)
  names(min_inter) <- rownames(dist_mat)
  for (i in seq_len(n)) {
    # Calculamos distancias únicamente entre especies diferentes (no tienen porqué ser del mismo género, mantenemos la mínima para no sobreestimar dist interespecífica)
    diff_spp <- dist_mat[i, spp != spp[i]]
    min_inter[i] <- if (length(diff_spp) > 0) min(diff_spp, na.rm = TRUE) else NA
  }
  return(min_inter)
}

nn_full <- min_interspecific(dist_mat_full, spp_full)
nn_2pos <- min_interspecific(dist_mat_2pos, spp_2pos)

```

```{r combinar los datos }
# Construir dataframe combinado para ambas bases de datos
df_dist <- data.frame(
  distance = c(
    intra_full, nn_full,
    intra_2pos, nn_2pos
  ),
  type = c(
    rep("intraspecific",       length(intra_full)),
    rep("nearest_neighbour",    length(nn_full)),
    rep("intraspecific",       length(intra_2pos)),
    rep("nearest_neighbour",    length(nn_2pos))
  ),
  database = c(
    rep("123",    length(intra_full) + length(nn_full)),
    rep("12",    length(intra_2pos) + length(nn_2pos))
  )
)

df_dist$database <- factor(df_dist$database, levels = c("123", "12"))
df_dist$type     <- factor(df_dist$type,     levels = c("intraspecific", "nearest_neighbour"))

#Y ahora graficamos:
ggplot(df_dist, aes(x = distance, fill = type, color = type)) +
  geom_density(alpha = 0.5) +
  xlim(0,0.6) +
  facet_wrap(~ database, ncol = 1) +
  scale_fill_manual(values = c(
    "intraspecific"    = "#e74c3c",
    "nearest_neighbour" = "#f1c40f"
  )) +
  scale_color_manual(values = c(
    "intraspecific"    = "#c0392b",
    "nearest_neighbour" = "#d4ac0d"
  )) +
  labs(
    x     = "Distancia genética",
    y     = "Densidad",
    fill  = NULL,
    color = NULL
  ) +
  theme_classic(base_size = 12) +
  theme(
    legend.position = "top",
    strip.text      = element_text(face = "bold")
  )

ggsave(here("06_Graphs/capacidad_discriminatoria.pdf"), width = 10, height =10)

```

Y ahora por último nos gustaría ver una comparación del bitscore:

```{r comparar bitscores}
#Primero hay que unir los dos dfs por lo que hay que crear identificadores únicos:
join_123 <- join_123 |> 
mutate(unique_id = paste0(qseqid, "_", accession, "_block_", blocked_rank), .before = 2)


join_12 <- join_12 |> 
mutate(unique_id = paste0(qseqid, "_", accession, "_block_", blocked_rank), .before= 2)

join_123 <- join_123 |> distinct(unique_id, .keep_all = TRUE)
join_12 <- join_12 |> distinct(unique_id, .keep_all = TRUE)



df_combined <- left_join(join_123, join_12, by = "unique_id", suffix = c("_full", "_pos12"))
df_combined$blocked_rank_full<- factor(df_combined$blocked_rank_full, levels =c("no_block", "species", "genus", "family", "order", "class")) 

ggplot(df_combined, aes(x = bitscore_full, y = bitscore_pos12, color = blocked_rank_full)) +
  geom_point(alpha = 0.3, size= 0.2) +
  xlim(185, 2000) +
  ylim(185, 2000)+
  geom_abline(slope = 1, intercept=0, linetype = "dashed", color = "red") +
  facet_wrap(~blocked_rank_full) + 
  theme_bw() +
  guides(color = "none")
#ggsave(here("Gráficas/bitscore.pdf"))
```

