---
title: "Preparar_inputs"
output: html_document
date: "2026-01-14"
---
Se preparan los queries de manera a hacer un BLAST con bloqueo taxonómico. 

El primer paso es obtener todos los archivos necesarios para hacer el bloqueo taxonómico, eso incluye:
1) Archivos FASTA para cada taxID (especie) del orden Calanoida (almacenados en la carpeta data)
Usando el script get_species_taxids.sh se obtiene una lista de los taxids dentro del orden de Calanoida
Primero hay que instalar Entrez EDirect esearch tool en la terminal.
2) Un archivo con taxonomía "verdadera" (taxonomy_good.csv almacenado en la carpeta (raw_data_CO1_uniq_midori/Secuencias_COI_midori))

1a) Configuramos el entorno para la generación de los archivos:

```{r setup, include=FALSE}
knitr::opts_chunk$set(echo = TRUE)
library(tidyverse)
#library(eDNAfuns)
library(dplyr)
library(here)
library(insect)
library(furrr)
library(future)
```

Puede ser relevante obtener los taxids de todas las especies pertenecientes al orden Calanoida:

2a) Obtener archivo con los taxids de las especies del orden Calanoida

```{bash}
get_species_taxids -t 6833 > calanoida_taxids.txt
```

3a) Se extraen las secuencias pertenecientes al orden Calanoida, ya que estas conformarán las "queries". Se guardará un archivo fasta 123 y un archivo fasta 12 -> aquí sí que podemos extraer solo una secuencia por taxID 
```{bash}
#Usage: First activate de environment for blast. A escribir en la terminal: bash Scripts/extract_calanoida.sh path to input.fasta output.csv. 
#Make sure to download the NCBI taxonomy file first. Pon dichos archivos en la carpeta "raíz", no en la de la db (o cambiar de directorio antes de ejecutar el script). 
INPUT_FILE="$1"
OUTPUT_FILE="$2"
blastdbcmd -db "$INPUT_FILE" \
           -taxids 6833 \
           -outfmt %T,%s,%a,%S \
           -out "$OUTPUT_FILE" \

```

4a) Cargar estos datos en R. Definimos como data frame tanto Calanoida_123 como Calanoida_12.

```{r}
Calanoida_123 <- read_csv(here("Query_Calanoida/all_together_calanoida_123.csv"), col_names=c("taxid", "seq", "accession", "scientific_name"), show_col_types=FALSE)
spec(Calanoida_123)
cols(
taxid=col_double(),
seq=col_character(),
accession=col_character(),
scientific_name=col_character()
)

Calanoida_12 <- read_csv(here("Query_Calanoida/all_together_calanoida_12.csv"), col_names=c("taxid", "seq", "accession", "scientific_name"), show_col_types=FALSE)
spec(Calanoida_12)
cols(
taxid=col_double(),
seq=col_character(),
accession=col_character(),
scientific_name=col_character()
)
```

5a) Generación de un archivo FASTA por secuencia, que corresponderán a los queries. 

```{r generar un archivo FASTA por secuencia}

#Filtramos los queries para que cumplan unos requisitos en cuanto a tamaño 
min_len_123 <- floor(0.95 * 313)  # 297 bp
min_len_12  <- floor(0.95 * 209)  # 198 bp


Calanoida_123 |>
  filter(nchar(seq) >= min_len_123) |>
  pwalk(function(taxid, seq, accession, scientific_name, ...) {
    filename <- here("data/data_123", paste0("123_taxid_", taxid, "_", accession, ".fasta"))
    lines <- paste0(">", accession, ";", scientific_name, "\n", seq)
    writeLines(lines, filename)
  })


Calanoida_12 |>
  filter(nchar(seq) >= min_len_12) |>
  pwalk(function(taxid, seq, accession, scientific_name, ...) {
    filename <- here("data/data_12", paste0("12_taxid_", taxid, "_", accession, ".fasta"))
    lines <- paste0(">", accession, ";", scientific_name, "\n", seq)
    writeLines(lines, filename)
  })

#Ahora por curiosidad podemos preguntar cuántas especies (o taxIDs) diferentes tenemos:
Calanoida_123 |> distinct(taxid) |> nrow()
Calanoida_12  |> distinct(taxid) |> nrow()

#Y cuántas secuencias hay por taxID:
Calanoida_123 |> count(taxid, sort = TRUE)
Calanoida_12  |> count(taxid, sort = TRUE)
```

6a) Generar un archivo con la taxonomía "verdadera" de cada secuencia para luego hacer el BLAST con bloqueo taxonómico. 

```{r}
library(insect)
library(tidyverse)
library(dplyr)
taxonomy_now <- taxonomy(db = "NCBI", synonyms = FALSE)
write.csv(taxonomy_now, here("raw_data_CO1_uniq_midori/Secuencias_COI_midori/taxonomy_now.csv"), row.names=TRUE)
```

Ahora que tenemos todos los archivos ya podemos preparar los "inputs" para el BLAST.
 

1b) Cargar la taxonomía
 
```{r}
taxonomy_now <- read_csv(here("raw_data_CO1_uniq_midori/Secuencias_COI_midori/taxonomy_now.csv"), show_col_types=FALSE)
spec(taxonomy_now)
cols(
rank=col_character(),
name=col_character(),
taxID=col_double(),
parent_taxID=col_double()
)  
taxonomy_now <- taxonomy_now [, -1]
blocked_ranks <- tibble(rank=c("class", "order", "family", "genus", "species"))
```

2b) Localizar los archivos FASTA/ taxid

```{r}
tibble(files = list.files(path = here("data/data_123"), pattern = "*.fasta")) |>
  mutate(
    taxID_query = as.numeric(str_extract(files, "(?<=taxid_)\\d+"))
  ) -> inputs_123

tibble(files = list.files(path = here("data/data_12"), pattern = "*.fasta")) |>
  mutate(
    taxID_query = as.numeric(str_extract(files, "(?<=taxid_)\\d+"))
  ) -> inputs_12
```

3b) Generar una lista de experimentos (secuencias que se bloquearán dentro de la base de datos de referencia)

```{r}
# Compute lineage only ONCE per unique taxID, then join back
unique_lineages_123 <- inputs_123 |>
  distinct(taxID_query) |>
  mutate(
    blocked = map(taxID_query, ~ get_lineage(taxIDs = .x, db = taxonomy_now) |>
      enframe(name = "rank", value = "name") |>
      semi_join(blocked_ranks, by = "rank") |>
      left_join(taxonomy_now |> select(name, rank, blocked_taxID = taxID))
    )
  )

# Now join back to the full input list (all sequences)
experiment_list_123 <- inputs_123 |>
  left_join(unique_lineages_12, by = "taxID_query") |>
  unnest(blocked)

write.csv(experiment_list_123, here("Query_calanoida/experiment_list_123.csv"), row.names = TRUE)


unique_lineages_12 <- inputs_12 |>
  distinct(taxID_query) |>
  mutate(
    blocked = map(taxID_query, ~ get_lineage(taxIDs = .x, db = taxonomy_now) |>
      enframe(name = "rank", value = "name") |>
      semi_join(blocked_ranks, by = "rank") |>
      left_join(taxonomy_now |> select(name, rank, blocked_taxID = taxID))
    )
  )

# Now join back to the full input list (all sequences)
experiment_list_12 <- inputs_12 |>
  left_join(unique_lineages_12, by = "taxID_query") |>
  unnest(blocked)

write.csv(experiment_list_12, here("Query_calanoida/experiment_list_12.csv"), row.names = TRUE)
```





